臺灣雲林地方法院刑事判決　　　　　　　　　　　　　九十三年度交易字第九六號
　　公　訴　人　臺灣雲林地方法院檢察署檢察官
　　被　　　告　乙○○
　　指定辯護人　本院公設辯護人甲○○
右列被告因過失致死案件，經檢察官提起公訴（九十三年度偵續字第一一號），本院
判決如左：
    主  文
乙○○因過失致人於死，處拘役肆拾日，如易科罰金，以佰元折算壹日。
    事  實
一、乙○○於民國九十二年四月二十九日凌晨四時許，駕駛車號ＡＹ─○七五七號自
    用小客車搭載其妹丙○○，沿雲林縣雲一六四線公路由西往東方向（水林往北港
    方向）行駛，於途經雲林縣水林鄉土厝村水林十四西電桿西向十六點九公尺、行
    車速限為時速五十公里之路段時，其本應注意行車速度，應依標誌或標線之規定
    ，無標誌或標線者，在市區道路，時速不得超過五十公里，且汽車行駛時，駕駛
    人應注意車前狀況，並隨時採取必要之安全措施，而依當時天候晴，夜間有照明
    ，路面乾燥、無缺陷，無障礙物，視距良好，客觀上並無不能注意之情形，竟疏
    未注意其所行駛車道前方內、外之人、車往來狀況，並適時減速慢行，仍貿然以
    時速六、七十公里之車速行駛，待其見亦疏未注意在道路上不得任意站立，阻礙
    交通，而由其所行駛之車道右側路旁跨步進入車道內攔車之鄭景中時，不及煞停
    ，使得其所駕駛之自用小客車右前車頭撞及鄭景中，鄭景中因而彈撞至上開自用
    小客車之擋風玻璃後倒地，受有頭部挫傷等傷害，導致顱內出血，經送醫急救，
    於同日凌晨四時二十分許仍不治死亡。乙○○於肇事後，在有偵查犯罪職權之公
    務員未發覺為犯嫌前，向到場處理之雲林縣警察局北港分局土厝派出所員警李世
    雄承認其為肇事者，並靜候裁判。
二、案經雲林縣警察局北港分局報請台灣雲林地方法院檢察署檢察官相驗後自動檢舉
    偵查起訴。
    理  由
一、訊據被告乙○○固坦承其以時速六、七十公里之速度駕駛車號ＡＹ─○七五七號
    自用小客車，而於右揭時、地撞及鄭景中，致鄭景中倒地不治死亡等事實，惟矢
    口否認有何過失之犯行，辯稱：當天視線不好，而且鄭景中是突然從路邊出來，
    我實在閃避不及等語。另指定辯護人則辯稱：按行為人之過失行為雖違反客觀的
    注意義務，致發生一定之結果，如其對結果並無預見或無避免之可能，仍不能令
    其負過失責任；是必須行為人對於因過失行為所發生之結果有所預見，並能採取
    適當之措施，以避免其發生，即所謂具有主觀預見及避免之可能性，竟未預見，
    又未避免，始應負過失責任。又過失犯，係以違反客觀的注意義務之行為而發生
    結果，為其構成要件之內容，自須違反客觀的注意義務之行為與結果間具有因果
    關係，行為人始負過失責任；如被害人或第三人之行為為其結果發生之獨立原因
    者，縱行為人與有過失，既非其結果發生之原因，亦不負過失責任。而所謂相當
    因果關係，係指依經驗法則，綜合行為當時所存在之一切事實，為客觀之事後審
    查，認為在一般情形下，有此環境，有此行為之同一條件，均可發生同一之結果
    ，則該條件即為發生結果之相當條件，行為與結果即有相當之因果關係；反之，
    若在一般情形下，有此同一條件存在，而依客觀之審查，認為不必然發生此結果
    者，則該條件與結果並不相當，不過為偶然之事實而已，其行為與結果間即無相
    當因果關係（最高法院八十九年度台上字第七八二三號判決意旨參照）。本件事
    故路段時速限制為五十公里，被告雖自承其車速在五十至六十公里間超速行駛，
    惟鄭景中於十公尺前始突然進入其車道，按駕駛人於駕車行進時發現車前有狀況
    ，欲將車煞停，除按其車行速度有一定之煞車距離外，尚須加上反應距離方為可
    煞停之距離，而依「汽車行駛距離及反應距離一覽表」所載，駕駛人之一般平均
    反應力，為四分之三秒，故其反應距離等於每秒行駛距離乘以四分之三。以上開
    公式計算，若被告於事發之際並未超速，而係以時速五十公里之速度駕車行進，
    當其發現鄭景中自車前十公尺處（事實上極可能只有五、六公尺左右）闖入車道
    ，縱使緊急煞車，亦須二十一點九公尺以上之距離方可完全煞停（按時速五十公
    里之反應距離為十點四公尺，在乾燥柏油路面最短煞車距離為十一點五公尺），
    亦即，鄭景中於被告車前十公尺處忽然闖入車道之舉，實屬猝不及防，縱被告並
    未超速，亦無從防免撞及鄭景中之結果，是以，被告於本件事發時雖超速行駛，
    惟其超速行駛之交通違規行為，與本件鄭景中之死亡間，並無相當因果關係，殆
    可斷言。又案發地點北側雖有路燈照明，現場視線路況仍屬良好，道路二旁為機
    慢車道及草皮、樹木植栽，寬敞無任何遮蔽物，且撞擊前距閃光黃燈僅二十餘公
    尺，但當時適值凌晨四時許，天色昏暗，又有薄霧籠罩，被害人鄭景中若靜止站
    立於路旁草皮上，容易與草色混同一色，甚至讓人誤以為路旁樹木，直到鄭景中
    突然向車道內跨入時，被告才因為死者之突然動作，察覺鄭景中存在，但因相距
    太過接近，以致無法反應，誠屬合理。本件經送臺灣省嘉雲區車輛行車事故鑑定
    委員會鑑定，亦採相同見解，有前開委員會認定：「若行人（即死者鄭景中）突
    然由路旁衝出攔車，則死者鄭景中夜間服用酒類超過法定標準值，貿然由路旁衝
    出攔車為肇事原因，被告乙○○駕駛自小客車無肇事因素」之鑑定意見書一紙在
    卷可按，是被告對本件車禍之發生並無防免之可能性，自難令被告擔負本件車禍
    之過失責任等語。
二、本件被告駕駛車號ＡＹ─○七五七號自用小客車於右揭時、地與被害人鄭景中發
    生車禍事故，致鄭景中倒地不治死亡之事實，除據被告坦承不諱外，並有道路交
    通事故現場圖、道路交通事故調查報告表(一)、(二)、財團法人中國醫藥學院北港附
    設醫院法醫參考病例摘要各一份、現場、車損照片十幀附卷可稽。而被害人鄭景
    中因本件車禍受有頭部挫傷等傷害，導致顱內出血死亡之事實，亦經台灣雲林地
    方法院檢察署檢察官督同檢驗員相驗屬實，並製有勘驗筆錄、驗斷書及相驗屍體
    證明書在卷可憑，足見被害人鄭景中係因此次車禍導致死亡無疑。茲應審究者，
    厥為被告有否過失：
  (一)按「汽車駕駛人雖可信賴其他參與交通之對方亦能遵守交通規則，同時為必要之
    注意，謹慎採取適當之行動，而對於不可知之對方違規行為並無預防之義務。然
    因對於違規行為所導致之危險，若屬已可預見，且依法律、契約、習慣、法理及
    日常生活經驗等，在不超過社會相當性之範圍內應有注意之義務者，自仍有以一
    定之行為避免結果發生之義務」，最高法院著有七十四年台上字第四二一九號判
    例可稽。亦即，行為人對於結果之發生，在客觀上必須是可以預見並且可以避免
    的，始可課予行為人以過失責任，因此，若具備預見可能性而行為人未有預見，
    則已經足以反映行為人漠視他人法益的態度，就預防的角度而言，已經有足夠的
    可刑罰性基礎。
  (二)經查，依前開道路交通事故現場圖、現場、車損照片所示，被害人鄭景中之脫鞋
    及被告之自用小客車因撞及鄭景中後所掉落之玻璃碎片，均散落在事故地點由西
    往東之車道上，而鄭景中遭受撞擊後，亦彈落到離上開掉落之脫鞋東向十六點九
    公尺處（留有多處血跡），被告之自用小客車則停止在血跡東向四十三點五公尺
    處之東向車道路旁，其自用小客車並留有右前保險桿、引擎蓋擦損及擋風玻璃右
    側破裂之痕跡等情，足見被告所辯其所駕駛之自用小客車係在事故地點由西往東
    車道內撞及鄭景中一節，應屬實情。
  (三)又被告辯稱：事故當時，我的眼睛餘光有看到被害人站在白線外（即路邊機車道
    ），當時我的車子距離被害人大約有五點五公尺（按：此經被告當庭比劃，由法
    警及通譯當庭測量），之後被害人就雙手張開呈大字型側身移動到我的車道內，
    我看到時就已經煞車不及，雖然有做閃的動作，但動作沒有很大，仍然撞上鄭景
    中等語，核與證人即案發當時坐在駕駛座右側之被告胞妹丙○○到庭證稱：當時
    我姊姊開到案發地點時，突然間看到那個人的時候，就已經雙手張開呈大字型站
    在我們的車前，距離大約是四點二公尺（按：此經被告當庭比劃，由法警及通譯
    當庭測量），就直接撞上了，是撞到人之後，我姊姊才作閃避的動作，因為一剎
    那之間，不知道怎麼閃等語，大致相符（就被告發現鄭景中時，車輛與鄭景中之
    距離一節，被告與證人丙○○所述雖稍有出入，甚至被告於檢察官訊問時供稱距
    離約十公尺等語，與在本院審理時所述亦有不同，惟被告與證人丙○○是否在同
    一時間看到被害人、觀看的角度是否相同，均有可能造成距離上之歧異，且距離
    之長短原即屬於主觀上之判斷，在未經以尺具測量前，均無法精準認定，被告在
    檢察官訊問時所供稱之十公尺，並未經被告當庭比劃並予以測量，本院認此主觀
    判斷之成分較大，未若如本院審理時當庭請被告比劃距離後加以測量，來得較為
    準確），再徵諸現場並未遺留有煞車痕跡以及被告在撞及鄭景中後，仍繼續往前
    行駛約六十公尺方停車之事實觀之，被告確實是在近距離發現危險，因猝不及防
    ，未及煞車，而撞到鄭景中，並因為受此驚嚇，車子一直往前開約六十公尺後才
    停車；又加上證人即案發前曾搭載鄭景中之計程車司機王介勉於檢察官訊問時證
    稱：九十二年四月二十九日深夜，我開計程車往北港方向開出來，我在牛潮角（
    就是北港和水林的交界處），在一六四公路往北港開，死者牽著機車在對向車道
    往水林方向牽過來，向我攔車，我向前迴轉到他車邊，他上我計程車，把機車停
    在車道上，我叫他先將機車停好，我問他要去哪裡，他一直說前面、前面而已，
    我開到土厝派出所讓他下車，只開了不到一公里就到土厝派出所，就在路邊讓他
    下車，後來他說他身上沒有錢，我說沒關係，他說不可以，就拿他的手機押在我
    這邊，我認為太麻煩了，就拿了一張名片給他，叫他以後來找我，但他又堅持將
    手機留在我這邊，我們對話五、六句以上，我再迴轉回到北港車行，在車行內跟
    同事談這件事，同時土厝派出所打電話到車行要叫一輛計程車，我同事過去，聽
    到派出所說有車禍，他就跟所長說可能是我載的，所長就叫我過去瞭解。我到派
    出所，因為對死者不是很確定，所以到殯儀館認屍，在他身上找到我名片，和他
    機車鑰匙，我們再到現場發動機車，鑰匙吻合，我才確定死者。他是邊走邊牽，
    並沒有殘障的情形，機車上還有酒瓶，甚至他還單手牽車，跟我攔車，行動並沒
    有不方便等語（見九十三年六月二十九日檢察官訊問筆錄），以及被害人鄭景中
    雖領有中度肢障之身心障礙手冊（見九十二年度偵字第二三六六號卷第五三頁）
    ，惟其母戊○○於檢察官訊問時亦陳稱：鄭景中走路會稍微跛腳而已，而且沒有
    酸痛時，狀況均很好，與平常人走路一樣正常，只是酸痛時才會慢些等語（），
    可見鄭景中於事故當時，應係要攔車而跨入被告所行駛之車道，且依鄭景中之腳
    部狀況，其跨步攔車亦無困難之處，是被告前開所辯鄭景中跨步到車道內張手狀
    似攔車一節，亦應屬實在。
  (四)惟依卷附現場照片所示，事故路段係雙向兩線道之道路，白色路面邊線外，有鋪
    設柏油路面之機慢車道（約有被告自用小客車之寬度），在機慢車道外路旁，即
    為草地及樹木（草地約與機慢車道等寬），草地旁則為農田，視野可謂寬闊無障
    礙；且被告於本院審理時亦供稱：案發當時有霧，但不是濃霧，濛濛的，是可以
    看見前方道路，應該可以看到一百公尺遠等語，加上案發當時雖尚未天亮，但對
    向車道（即由東往西車道）路旁設有水銀路燈，被告本身亦開車燈，被害人於案
    發當時並身著藍色外套、乳白色長褲（此有前揭驗斷書之記載可參），屬於淺色
    系衣裝，極易辨識，被告若注意前方狀況，斷無未見鄭景中之理，且被告亦供稱
    其看到鄭景中時，鄭景中是站在機車道上等語，已如前述，則被告在行近鄭景中
    前，即應提高警覺，注意行人鄭景中之往來狀況，並適時採取減速或稍微偏離鄭
    景中行駛等安全措施，詎被告在行經速限五十公里之事故路段（此有前開道路交
    通事故調查報告表(一)速限欄之記載可稽），於事故發生當時不僅未減速，仍以超
    過速限規定之時速六、七十公里之速度行駛，其可預見鄭景中站在路旁可能隨時
    跨入或穿越車道之危險，卻仍超速及未注意車前狀況，並隨時採取必要之安全措
    施等違反注意義務之情，甚為灼然。是被告不僅對於防止危險發生之相關交通法
    令之規定未予遵守，且在對於鄭景中站立路旁隨時可能穿越或跨入車道所產生之
    危險有預見可能性之情況下而仍未予注意，而此注意義務依社會經驗，又不超過
    社會相當性之範圍，其自難解免其疏失之責。從而，被告及指定辯護人辯稱被告
    不應負過失責任等語，自不足採。
  (五)按行人應在劃設之人行道行走，在未劃設人行道之道路，應靠邊行走，並不得在
    道路上任意奔跑、追逐、嬉戲或坐、臥、蹲、立，阻礙交通。案發當時有效施行
    之道路交通安全規則第一百三十三條定有明文。被害人鄭景中明知在天色昏暗之
    情況下，若任意跨入車道，可能造成交通往來之危險，竟在酒精影響下（鄭景中
    於事故後，經送醫急救，驗得其血液中所含酒精濃度為每公合三一五點九毫克，
    換算呼氣所含酒精濃度約為每公升一點五七毫克，此有財團法人中國醫藥學院北
    港附設醫院藥物血中濃度檢驗單一紙附卷可稽），貿然在被告車輛行近之時，跨
    入車道攔車，而導致車禍之發生，其違反前揭不得任意在道路上站立而阻礙交通
    之情，應屬無疑。
三、按行車速度，應依標誌或標線之規定，無標誌或標線者，在市區道路，時速不得
    超過五十公里；汽車行駛時，駕駛人應注意車前狀況，並隨時採取必要之安全措
    施，被告行為時有效施行之道路交通安全規則第九十三條第一項第一款前段、第
    九十四條第三項分別定有明文。被告駕駛車輛行駛於道路，自應恪遵上開規定，
    且依當時天候晴，夜間有照明，路面乾燥、無缺陷，無障礙物，視距良好，客觀
    上並無不能注意之情形，被告竟疏未注意其所行駛車道前方內、外之人、車往來
    狀況，並適時減速慢行，仍貿然以時速六、七十公里之車速行駛，致其見由其所
    行駛之車道右側路旁跨步進入車道內攔車之鄭景中時，不及煞停，而撞及鄭景中
    ，導致鄭景中顱內出血死亡，被告對此自應負過失之責，且其上開過失行為與被
    害人鄭景中死亡之間，亦有相當因果關係。被害人鄭景中疏未注意不得任意在道
    路上站立而阻礙交通況，而貿然跨入車道內攔車，固為本件事故之肇事主因，仍
    無礙本案被告過失責任之成立。本件事證明確，被告之犯行堪以認定。
四、核被告所為，係犯刑法第二百七十六條第一項之因過失致人於死罪。被告於本件
    事故發生後，即撥打一一九電話報案再轉一一○報警處理，於雲林縣警察局北港
    分局土厝派出所員警前來處理本件事故時，亦主動向警員李世雄表示其為肇事之
    人等情，業經被告於檢察官訊問時供陳明確，並據證人李世雄於檢察官訊問時陳
    述屬實，是被告對於右開犯罪，在有偵查犯罪職權之公務員發覺其為肇事之人前
    ，即向前來處理之警員李世雄自首並接受裁判，核與自首之規定相符，應依刑法
    第六十二條前段之規定減輕其刑。爰審酌被告前無犯罪前案紀錄，素行良好（此
    有台灣高等法院被告全國前案紀錄表在卷可稽）；於本件事故雖有過失，但過失
    情節較輕，犯後雖否認犯罪，但在自認被害人突然跨入車道內攔車致煞車不及而
    發生事故的心理下，尚非無由，以及沒有固定工作，育有一名幼子，教育程度為
    高中畢業，事後尚未與被害人家屬達成民事和解等一切情狀，量處如主文所示之
    刑，並諭知易科罰金之折算標準，以玆警惕。
據上論斷，應依刑事訴訟法第二百九十九條第一項前段，刑法第二百七十六條第一項
、第四十一條第一項前段、第六十二條前段，罰金罰鍰提高標準條例第一條前段、第
二條，判決如主文。
本案經檢察官丁○○到庭執行職務。
中      華      民      國    九十四    年     一     月    二十一      日
                                   臺灣雲林地方法院刑事第五庭
                                       審判長法  官  陳定國
                                             法  官  廖淑華
                                             法  官  李明益
右正本證明與原本無異。
如不服本判決，應於判決送達後十日內向本院提出上訴狀( 應附繕本 )。
                                             書記官  莊正彬
中      華      民      國    九十四    年     一     月    二十一      日
附錄法條：刑法第二百七十六條第一項。
中華民國刑法第二百七十六條
 (過失致死罪)
因過失致人於死者，處二年以下有期徒刑、拘役或二千元以下罰金。
從事業務之人，因業務上之過失犯前項之罪者，處五年以下有期徒刑或拘
役，得併科三千元以下罰金。
